ACORDAO-COMPLETO-2521107

ACÓRDÃO 2903/2021 ATA 47/2021 - PLENÁRIO

VISTOS, relatados e discutidos estes autos de representação, com pedido de adoção de medida cautelar, referente a ocorrências no Pregão Eletrônico 11/2021, promovido pela Companhia Docas do Rio de Janeiro (CDRJ) , cujo objeto é a "prestação dos serviços de levantamentos batimétricos periódicos nos acessos aquaviários dos Portos da CDRJ",
	ACORDAM os Ministros do Tribunal de Contas da União, reunidos em Sessão do Plenário, diante das razões expostas pelo Relator e com fundamento no art. 276, caput e § 1º, do Regimento Interno deste Tribunal, em:
	9.1 referendar a medida cautelar concedida em 26/11/2021, por meio da decisão monocrática à peça 23;
	9.2 dar ciência do presente acórdão à Companhia Docas do Rio de Janeiro.

REPRESENTAÇÃO, da empresa Spectrah Oceanografia e Meio Ambiente Ltda., em face de possível irregularidade na sua inabilitação do Pregão 11/2021 da Companhia Docas do Rio de Janeiro - CDRJ, cujo objeto é prestação dos serviços de levantamentos batimétricos periódicos nos acessos aquaviários dos Portos da CDRJ, conforme o que consta no Processo Administrativo 50905.003626/2021-95 da CDRJ.

3. Interessados/Responsáveis: não há

13.1. Ministros presentes: Ana Arraes (Presidente), Walton Alencar Rodrigues, Benjamin Zymler, Aroldo Cedraz, Bruno Dantas, Vital do Rêgo e Jorge Oliveira.
13.2. Ministros-Substitutos presentes: Augusto Sherman Cavalcanti, Marcos Bemquerer Costa, André Luís de Carvalho e Weder de Oliveira.

ACORDAO-COMPLETO-2533417

Acórdão 988/2022 - Plenário

RAIMUNDO CARREIRO

Este processo trata de representação, com pedido de adoção de medida cautelar, apresentada pela empresa Spectrah Oceanografia e Meio Ambiente Ltda., a respeito do Pregão 11/2021, conduzido pela Companhia Docas do Rio de Janeiro (CDRJ) , cujo objeto é a "prestação dos serviços de levantamentos batimétricos periódicos nos acessos aquaviários dos Portos da CDRJ", conforme o item 2.1 do edital (peça 6, p. 2) .
2. Reproduzo, a seguir, o teor da Decisão por mim proferida (peça 23) , assinada e oficializada em 26/11/2021, por meio da qual foi concedida a cautelar requerida, no sentido de suspender o andamento da licitação em discussão:
"Este processo cuida de representação, com pedido de medida cautelar, formulada pela empresa Spectrah Oceanografia e Meio Ambiente Ltda., a respeito do Pregão 11/2021, conduzido pela Companhia Docas do Rio de Janeiro (CDRJ) , cujo objeto é a 'prestação dos serviços de levantamentos batimétricos periódicos nos acessos aquaviários dos Portos da CDRJ', conforme o item 2.1 do edital (peça 6, p. 2) .
2. Transcrevo, a seguir, a instrução da auditora da SeinfraPortoFerrovia (peça 20) , ratificada pelos dirigentes da unidade (peças 21 e 22) :
'INTRODUÇÃO
Trata-se de representação da empresa Spectrah Oceanografia e Meio Ambiente Ltda., em face de possível irregularidade na sua inabilitação do Pregão 11/2021 da Companhia Docas do Rio de Janeiro - CDRJ, cujo objeto é prestação dos serviços de levantamentos batimétricos periódicos nos acessos aquaviários dos Portos da CDRJ, conforme o que consta no Processo Administrativo 50905.003626/2021-95 da CDRJ.
EXAME DE ADMISSIBILIDADE
Inicialmente, deve-se registrar que o representante possui legitimidade para representar ao Tribunal, consoante disposto no art. 237, inciso VII, do RI/TCU, c/c art. 87, § 2º, da Lei 13.303/2016. 
Ainda, conforme dispõe o art. 103, § 1º, in fine, da Resolução-TCU 259/2014, verifica-se a existência do interesse público, pois, se comprovada a suposta ilegalidade no Pregão 11/2021, materializada na inapropriada inabilitação da empresa licitante, configurar-se-á prejuízo à participação das licitantes e violação ao princípio que visa buscar a melhor proposta para a Administração. 
No que concerne ao exame sumário das peças exordiais, nos termos do art. 106 da IN-TCU 259/2014, verifica-se alto risco, materialidade e relevância relacionado ao objeto da representação. Pelos elementos trazidos aos autos, há a possibilidade de que a inabilitação da empresa licitante que fez a melhor proposta para a Administração tenha sido ilegal. 
ALEGAÇÕES DO REPRESENTANTE 
A empresa representante alega que foi inabilitada do Pregão 11/2021 da CDRJ 'através do uso de formalismo excessivo, sem oportunizar o acertado saneamento através de diligência' (peça 1, p. 2) . Como resultado, sagrou-se vencedora a empresa Delfos Assessoria e Serviços Marítimos Ltda., CNPJ: 29.011.726/0001-01.
EXAME TÉCNICO
Segundo o Edital do Pregão 11/2021 da CDRJ (peça 6, p. 1) , a sessão pública teria início às 10:00h do dia 24/09/2021, que foi adiada para o dia 13/10/2021. Segundo a Ata de Realização do Pregão acostada aos autos (peça 11) , às 10:00h já se iniciaram os lances e não há registro de que o Pregoeiro tenha efetuado previamente o exame de aceitabilidade das propostas, conforme dispõe os itens 8.1 a 8.3 do Edital (peça 6, p. 6) . 
Às 11:51h a fase de lances se encerrou (peça 11, p. 5) , tendo a empresa representante Spectrah Oceanografia e Meio Ambiente Ltda. feito o melhor lance.
O item 8.23 do Edital (peça 6, p. 9) transcreve a regra do § 2º do art. 38 do Decreto 10.024/2019 de que deve ser concedido um prazo mínimo de 2 horas para elaboração e juntada da proposta de preços devidamente ajustada ao seu valor final ofertado, nos moldes do Anexo III - Planilha de Proposta de Quantidades e Preços. De acordo com o Edital e a legislação, às 12:06h (peça 11, p. 6) , o Pregoeiro concede o prazo de 3 horas para a juntada do documento e às 12:07h o Pregoeiro convoca a empresa vencedora Spectrah Oceanografia e Meio Ambiente Ltda. para, de acordo com o item 8.23 do Edital, anexar a proposta ajustada (peça 11, p. 5) . Assim, a Spectrah teria até 15:00h para apresentação do referido anexo. 
Entretanto, às 13:40h (peça 11, p. 5) o Pregoeiro publicou uma mensagem no sistema, inabilitando o licitante, e às 14:00h convocou a segunda colocada (peça 11, p. 5) . Segundo o Pregoeiro (peça 11, p. 5) , o fornecedor licitante foi inabilitado com base no subitem 10.12 do Edital por não ter anexado, no momento do cadastramento da proposta, os documentos previstos no Edital: 10.10.4'b' - certificado de inscrição no CEELH; 10.10.4'c'- atestado de visita técnica OU declaração formal; e item 10.10.4'd'- declaração Anexo III.
O referido subitem 10.12 do Edital estabelece que:
'10.12 Será inabilitado o licitante que não comprovar sua habilitação, deixar de apresentar quaisquer documentos exigidos para a habilitação ou apresentá-los em desacordo com o estabelecido neste Edital.'
Esse subitem 10.12 deve ser lido em conjunto com os subitens 10.10 e 6.3 do Edital que também tratam da habilitação dos licitantes:
'10.10 Ressalvado o disposto no subitem 6.3, os licitantes deverão encaminhar, nos termos deste Edital, a documentação relacionada nos itens a seguir, para fins de habilitação: 
6.3 Sob sua única e exclusiva responsabilidade, os licitantes poderão deixar de apresentar os documentos de habilitação que constem do SICAF, assegurado aos demais licitantes o direito de acesso aos dados constantes dos sistemas. Nestes casos, os licitantes deverão informar ao Pregoeiro no 'chat' o link de consulta a fim de verificar sua validade, sob pena de inabilitação.'
Da leitura conjunta dos itens 6.3, 10.10 e 10.12, podemos aduzir que o licitante poderia ser inabilitado se deixasse de apresentar os documentos dessa fase, inclusive aqueles dos itens 10.10.4.b, 10.10.4.c e 10.10.4.d, mas apenas quando estes também não constassem do SICAF.
Conforme descrito, a fase de lances do pregão ocorreu das 10:00h às 11:51h do dia 13/10/2021 e a inabilitação ocorreu às 13:40h (peça 11, p. 5) . O Pregoeiro, mais tarde, em e-mail encaminhado ao licitante às 15:15h (peça 13, p. 1) , reconheceu que o documento exigido no subitem 10.10.4.b estava no SICAF. Assim, com relação a esse documento requerido no subitem 10.10.4.b, a impropriedade estaria sanada e a inabilitação do licitante, em razão desse documento, foi inapropriada. 
Vale mencionar que o documento requerido no subitem 10.10.4.b era, certamente, o mais relevante dentre os apontados pelo Pregoeiro, pois consiste na exigência de que haja na empresa um profissional capacitado e responsável tecnicamente por levantamento hidrográfico.
'b) Inscrição no CEELH - Cadastro de Entidades Executantes de Levantamentos Hidrográficos da DHN, condicionada à existência de pelo menos 1 (um) profissional de nível superior, com vínculo empregatício, podendo este ser um Hidrógrafo, formado no Curso de Hidrografia para Oficiais da Marinha do Brasil, Hidrógrafo formado em Curso de Hidrografia no exterior reconhecido pela OHI/DHN, ou especialista capacitado para execução da atividade de batimetria, certificado pelo Conselho Regional de Engenharia e Agronomia (CREA) ou pela Associação Brasileira de Oceanografia (AOCEANO) .'
Conforme já mencionado, não há registro de que o Pregoeiro tenha realizado o exame de aceitabilidade das propostas conforme dispõem os itens 8.1 a 8.3 do Edital e o art. 29, parágrafo único, do Decreto 10.024/2019. O item 8.1 do Edital exigia que o Pregoeiro verificasse as propostas e avaliasse a aceitabilidade das mesmas. Em seguida, conforme item 8.2, o Pregoeiro deveria verificar as propostas registradas no Comprasnet. Apenas após estas avaliações do Pregoeiro, o sistema ordenaria automaticamente as propostas classificadas pelo Pregoeiro, de acordo com o item 8.3 do Edital. 
'8.1 A partir do horário e dia previstos no Edital, terá início a sessão pública do Pregão Eletrônico, ocasião em que o Pregoeiro fará a abertura e divulgação das propostas de preços recebidas, passando, na sequência, a avaliar a aceitabilidade das mesmas.
8.2 O Pregoeiro verificará as propostas registradas no COMPRASGOVERNAMENTAIS, desclassificando aquelas que não estejam em conformidade com os requisitos estabelecidos neste Edital. 
8.3 O sistema ordenará automaticamente as propostas classificadas pelo Pregoeiro, sendo que somente estas participarão da etapa de envio de lances.'
Verifica-se, dessa forma, que o Pregoeiro não foi tão formalmente rigoroso com seus próprios atos quanto foi com a empresa licitante desclassificada sem direito a nenhuma manifestação e após o encerramento dos lances. Se tivesse realizado o exame de aceitabilidade antes, teria verificado a presença da inscrição no CEELH no SICAF.
Entretanto, nesse aspecto, as disposições mais importantes do Edital e negligenciadas pelo Pregoeiro foram o item 8.2.2 que impõe que a 'desclassificação será sempre fundamentada e registrada no sistema, com acompanhamento em tempo real por todos os participantes' e o item 10.5 que dispõe que o 'licitante será convocado para manifestação previamente à sua desclassificação'.  
Essas previsões do Edital estão em consonância com ampla jurisprudência do Tribunal, consubstanciada no enunciado do Acórdão 3340/2015-TCU-Plenário, de relatoria do Ministro Bruno Dantas:
'Na condução de licitações, falhas sanáveis, meramente formais, identificadas na documentação das proponentes não devem levar necessariamente à inabilitação ou à desclassificação, cabendo à comissão de licitação promover as diligências destinadas a esclarecer dúvidas ou complementar o processamento do certame (art. 43, § 3º, da Lei 8.666/1993) .'
Conquanto o enunciado acima traga menção expressa à Lei 8.666/1993, aplica-se também à Lei das Estatais, por força dos princípios insculpidos no art. 31, caput, da Lei 13.303/2016.
Ademais, a inabilitação que ocorreu após o término dos lances, na fase de reapresentação das planilhas de preços, vai de encontro aos princípios constitucionais de ampla defesa e contraditório que protegem o administrado. Caso o Pregoeiro tivesse analisado a documentação antes do início dos lances, além de verificar o SICAF, poderia ter identificado as outras duas ausências e deveria ter concedido prazo para o licitante se manifestar sobre a inabilitação, quando este poderia sanar o vício.
O Pregoeiro inabilitou o licitante às 13:40h (peça 11, p. 5) e às 14:00h convocou a segunda colocada. A Spectrah Oceanografia e Meio Ambiente Ltda. ainda encaminhou e-mail (peça 12, p. 1) para a CDRJ às 14:18h, sem ter pleno conhecimento do ocorrido, questionando sobre o fechamento do sistema e como inserir os anexos de atualização de preços. Entretanto, em mensagem às 15:15h do dia do pregão, o Pregoeiro explicou que 'o sistema não fechou sozinho, mas sim por ato deste Pregoeiro a partir do momento que foi identificado documentos faltantes' (peça 13, p. 1) . Não obstante, o licitante nem foi convocado para se manifestar previamente à sua desclassificação, conforme exigia o item 10.5 do Edital.
Diante disso, verifica-se que não houve apenas formalismo por parte do Pregoeiro, pois sua negligência pode ter causado dano ao licitante e ao interesse público. É por essa razão, ou seja, proteger o administrado licitante e preservar a melhor proposta para a Administração, que o item 9.3.4 do Edital estabelece que serão desclassificadas as propostas que contenham vício insanável ou ilegalidade. Se as propostas de preços podem ser sanadas, não há razão para que os documentos de habilitação não sejam, principalmente considerando que o Pregoeiro contribuiu para o vício. Vale dizer que a proposta do licitante primeiro colocado seria a mais vantajosa para a Administração Pública.
Em conclusão, a inabilitação do licitante com a melhor proposta por falta das declarações mencionadas nos itens 10.10.4.c (atestado de visita técnica ou declaração formal) e 10.10.4.d (declaração do Anexo III atestando que a licitante concorda com a disposição do instrumento convocatório sob referência e seus anexos, garantindo o prazo de validade dos preços e condições da proposta por 90 dias corridos) do Edital, ocorrida depois do encerramento dos lances (peça 11, p. 5) , fere o interesse público por desclassificar a melhor proposta para a Administração e ao licitante a medida que violou seus direitos constitucionais de ampla defesa e contraditório previstos na Constituição e refletidos em diversos dispositivos do Edital.
O representante alega que 'não optou por exercer seu direito de ingresso com recurso administrativo, uma vez que entendeu que o posicionamento da CDRJ já havia sido expresso nos e-mails, e o recurso seria inócuo' (peça 2, p. 5) . Conquanto, em tese, ainda fosse possível reverter a decisão de inabilitação com a interposição de recurso administrativo, entende-se que a atuação do Tribunal independe desse fato, uma vez que o controle busca resguardar o interesse público, e, independente da interposição de recurso pelo administrado, a inabilitação irregular ocorrida, ao dispensar a contratação da proposta eventualmente mais vantajosa, já se mostra suficiente para a atuação do TCU.
Também é importante ressaltar que, na fase de lances, a melhor proposta foi da representante (peça 11) . O valor final inferior aos lances, de R$ 2.084.000,00  só foi obtido ao final, após a fase de negociações, que também poderia ocorrer caso o licitante não tivesse sido indevidamente inabilitado.
EXAME DOS REQUISITOS DA CAUTELAR
Quando aos requisitos para concessão de uma medida cautelar de suspensão do procedimento licitatório, os fatos acima expostos demonstram a fumaça do bom direito, eis que nosso sistema jurídico assegura o contraditório e ampla defesa, com os meios e recursos a ela inerentes e a inabilitação do licitante, em fase posterior do pregão, sem conceder prazo para sanar o vício, foi uma contundente violação desses direitos. Além do mais, trata-se de uma proposta que, em tese, poderia ser mais benéfica à Administração.
O perigo na demora consiste na iminente contratação de outra empresa, a qual não teria sido chamada, caso o Pregão tivesse ocorrido de acordo com a legislação e o Edital.
Por fim, o exame da presente representação cingiu-se ao exposto pelo representante, não constituindo análise exauriente da matéria. 
CONCLUSÃO
Diante do exposto, considerando que o exame perfunctório dos autos expõe a violação de princípios basilares da Administração Pública como a garantia da melhor proposta para a Administração e o direito ao contraditório e ampla defesa, bem como a jurisprudência desta Corte de Contas e o Edital do Pregão avaliado exigem que seja proporcionada ao licitante a oportunidade de saneamento dos vícios identificados, encaminha-se os autos à consideração superior, propondo a adoção de medida cautelar, com prévia oitiva da CDRJ, determinando a suspensão do Pregão 11/2021, até que o Tribunal decida sobre o mérito da questão suscitada, nos termos do art. 276 do Regimento Interno do TCU. 
PROPOSTA DE ENCAMINHAMENTO
Ante todo o exposto, submetem-se os autos à consideração superior, propondo:
a)  conhecer da presente representação, satisfeitos os requisitos de admissibilidade previstos nos arts. 235 e 237, inciso VII, do Regimento Interno deste Tribunal, c/c o art. 87, § 2º, da Lei 13.303/2016 e no art. 103, § 1º, da Resolução - TCU 259/2014;
b) determinar, nos termos do art. 276, § 2º, do Regimento Interno do TCU, a oitiva da Companhia Docas do Rio de Janeiro - CDRJ, para, no prazo de até 5 (cinco) dias úteis, manifestar-se sobre os fatos apontados na representação formulada pela empresa Spectrah Oceanografia e Meio Ambiente Ltda., especialmente quanto à inabilitação da empresa no Pregão 11/2021, sem que fosse convocada para manifestação previamente à sua desclassificação, conforme previa o item 10.5 do Edital e em desacordo com a jurisprudência do TCU, alertando-a quanto à possibilidade de o Tribunal vir a anular o ato administrativo de inabilitação da empresa Spectrah Oceanografia e Meio Ambiente Ltda. no Pregão 11/2021;
c)  determinar, nos termos do art. 250, inciso V, do Regimento Interno do TCU, a oitiva da empresa Delfos Assessoria e Serviços Marítimos Ltda. (CNPJ 29.011.726/0001-01) , para, no prazo de 5 (cinco) dias, querendo, manifestar-se sobre os fatos apontados na representação formulada pela empresa Spectrah Oceanografia e Meio Ambiente Ltda., alertando-a quanto à possibilidade de o Tribunal vir a anular o ato administrativo de inabilitação da empresa Spectrah Oceanografia e Meio Ambiente Ltda. no Pregão 11/2021 conduzido pela Companhia Docas do Rio de Janeiro - CDRJ; e
d) encaminhar cópia da presente instrução à CDRJ e à Delfos Assessoria e Serviços Marítimos Ltda. (CNPJ 29.011.726/0001-01) a fim de subsidiar as manifestações a serem requeridas;
e) comunicar a representante Spectrah Oceanografia e Meio Ambiente Ltda. da decisão que vier a ser proferida.'
3. Apresentada a matéria, passo a decidir.
4. Embora a SeinfraPortoFerrovia tenha apresentado, ao final de sua instrução, proposta de oitiva prévia, também menciona, em suas conclusões, que proporia 'a adoção de medida cautelar, com prévia oitiva da CDRJ, determinando a suspensão do Pregão 11/2021, até que o Tribunal decida sobre o mérito da questão suscitada'. 
5. Além disso, grande parte de sua análise é no sentido de demonstrar a plausibilidade do direito quanto à irregularidade alegada pela representante. Na análise dos requisitos para a cautelar, acrescenta também que há urgência, que seria consequência da 'iminente contratação de outra empresa, a qual não teria sido chamada, caso o Pregão tivesse ocorrido de acordo com a legislação e o Edital'.
6. Independentemente desse equívoco aparente, constato, a partir de análise de cognição sumária (adequada a esta etapa processual) , que estão presentes os pressupostos que justificam a adoção de medida cautelar anteriormente à oitiva da jurisdicionada.
7. Sobre a urgência, em pesquisa ao sítio da internet comprasnet.gov.br (http://comprasnet.gov.br/livre/Pregao/ata2.asp?co_no_uasg=399008&numprp=112021&f_lstSrp=T&f_Uf=&f_numPrp=0&f_codUasg=399008&f_tpPregao=E&f_lstICMS=T&f_dtAberturaIni=&f_dtAberturaFim=) , verifica-se que a adjudicação do objeto e a homologação do Pregão 11/2021 ocorreram em 14/10/2021 e o contrato ainda não foi celebrado. No entanto, não há empecilho algum para que isso aconteça imediatamente. Acrescento que não constam informações sobre possível contrato vigente para a prestação do mesmo serviço.
8. A respeito da plausibilidade do direito, há de se examinar a alegação da representante de que sua inabilitação foi indevida.
9. Como dito anteriormente, o Pregão Eletrônico 11/2021 da CDRJ objetiva a contratação de serviços de levantamentos batimétricos periódicos nos acessos aquaviários dos portos. 
10. Conforme a Ata de Realização do Pregão (peça 11, p. 5-6) , apresento o resumo das ocorrências da sessão de lances que interessam à presente análise:
a) a sessão foi aberta às 10h, no dia 13/10/2021;
b)  às 12h06, a Spectrah Oceanografia e Meio Ambiente Ltda., que havia apresentado o melhor lance, foi convocada para 'envio de anexo' no prazo de três horas (até as 15h06) ;
c)  às 13h34 esse prazo foi encerrado;
d) às 13h40, a proposta foi recursada nos seguintes termos:
'Recusa da proposta. Fornecedor: SPECTRAH OCEANOGRAFIA E MEIO AMBIENTE LTDA, CNPJ/CPF: 09.450.148/0001-00, pelo melhor lance de R$ 2.085.000,0000. Motivo: Inabilitado com base no subitem 10.12 do Edital por não ter anexado, no momento do cadastramento da proposta, os documentos previstos no Edital: 10.10.4 'b' - certificado de inscrição no CEELH; 10.10.4 'c' - atestado de visita técnica OU declaração formal (ii) ; 10.10.4 'd' - declaração Anexo III.'
e)  às 14h47, foi convocada para 'envio de anexo' a Delfos Assessoria e Serviços Marítimos Ltda., que tinha ofertado o segundo melhor lance;
f)  no dia 14/10/2021, às 11h01, houve habilitação da proposta 'pelo melhor lance de R$ 2.094.700,00 e com valor negociado a R$ 2.084.000,00'.
11. Na mesma Ata de Realização do Pregão, identifico a seguinte trocas de mensagens em 13/10/2021 (peça 11, p. 6) entre o pregoeiro e a ora representante (Spectrah) :
a)  12h05, Pregoeiro: 'em vista a realização da fase de lances e a classificação final, com base nos subitens 8.23 e 8.23.1 do Edital, solicito o reenvio das planilhas (Anexos: III, III-A, III-B, III-C, III-D e III-E) , de acordo com o valor final ofertado por V'
b)  12h06, Pregoeiro: 'em vista a proximidade do horário de almoço, estipularemos um prazo razoável de 3 (três) horas para reenvio dos Anexos ajustados ao valor final ofertado.' 'prazo encerrar-se-á às 15:06h.'
c)  12h10, Spectrah: 'Prezados, boa tarde. Já estamos providenciando a atualização (Anexos: III, IIIA, III-B, III-C, III-D e III-E) logo mais serão encaminhadas com as demais solicitações de acordo com solicitado, respeitando o limite de horário'.
d)  13h25, Pregoeiro: 'Analisando os documentos anexados por ocasião do cadastramento da proposta, não localizei os seguintes documentos: 10.10.4 'b' - certificado de inscrição no CEELH; 10.10.4 'c' - atestado de visita técnica OU declaração formal (ii) ; 10.10.4 'd' - declaração Anexo III.'
e)  13h37, Pregoeiro: 'assim Sr. Licitante, por conta da não anexação destes documentos previstos expressamente no Edital, com base no subitem 10.12 do Edital, não nos resta outra alternativa a não ser inabilitar V.Sa. do certame, com base nos princípios do julgamento objetivo da proposta e da vinculação ao edital'.
12. Às 14h18, a Spectrah enviou e-mail ao pregoeiro (peça 12, p. 1) , em que se mostra surpresa com o encerramento pelo sistema e questiona sobre a forma de envio dos documentos.
13. Às 14h51, a ora representante remeteu novo e-mail para o pregoeiro (peça 13, p. 2) , em que se queixa dos procedimentos adotados, pois afirma que, 'embora tivesse sido concedido prazo para anexação dos documentos até às 15:06 de 13/10, o sistema foi encerrado por volta das 14hs, motivo pelo qual, enviou-se tudo que era exigido por e-mail'. Por esse motivo, solicitou que, na sessão que ocorreria ainda naquela data, às 17h, fosse 'corrigida a informação de que a Spectrah teria deixado de anexar os documentos dentro do prazo, isso porque: 1) o sistema fechou automaticamente antes do prazo estipulado - 15:06; 2) em razão disso, todos os documentos foram enviados por e-mail'.
14. Em resposta (peça 13, p. 1-2) , às 15h15 do dia 13/10/2021, o pregoeiro reconheceu que o  documento do item 10.10.4 'b' - Certificado de inscrição no CEELH, já constava no Sistema Sicaf e, portanto, não necessitava ser enviado. Além disso, quanto às dúvidas da Spectrah, afirmou o seguinte:
'- o sistema não fechou sozinho, mas sim por ato deste Pregoeiro a partir do momento que foi identificado documentos faltantes;
- a empresa NÃO anexou todos os documentos no sistema no ato do cadastro da proposta (10.10.4 'c' e 'd' do Edital) ;
- a simples apresentação de uma proposta no certame é concordância tácita com todas as condições estabelecidas no Edital, inclusive a que dispõe que todos os documentos de habilitação devem ser anexados no momento correto.
- não é possível o aceite/inclusão em momento posterior de documento que deveria ter sido anexado em momento correto, sob pena de infringir a isonomia entre os participantes. É o que se observa nos art. 26, caput e parágrafo 9º, [do Decreto 10.024/2019]: (...) 
- conforme se observa acima, só seria possível envio posterior de documentos complementares àqueles já anexados, o que não seria o caso.' (Grifos do original) .
15. De fato, como explica a unidade técnica, o item 6.3 do edital permitia que os licitantes deixassem de apresentar documentos de habilitação que constassem do Sicaf. Ressalto que essa regra está de acordo com o art. 4º, XIV, da Lei 10.520/2002 e com os arts. 26, § 2º, e 40, parágrafo único, do Decreto 10.024/2019. Dessa forma, como admitiu o pregoeiro, restariam pendentes apenas os documentos previstos no item 10.10.4, 'c' e 'd'.
16. É interessante notar que os itens 8.1 e 8.2 do  edital - em conformidade com o art. 28 do Decreto 10.024/2019 - estabeleceram que, na Sessão Pública do Pregão, o pregoeiro iniciaria os trabalhos divulgando as propostas de preços recebidas e, na sequência, avaliaria sua aceitabilidade, com a desclassificação das que não estivessem em consonância com o instrumento convocatório. De acordo com o item 8.3 do edital e art. 29 do referido decreto, apenas após essa medida, seria gerada, pelo sistema, a lista com a ordem de classificação das propostas.
17. O item 8.23 do edital e seus subitens previam que o licitante que apresentasse o menor lance deveria 'anexar a proposta de preços devidamente ajustada ao seu valor final ofertado, nos moldes do Anexo III - Planilha de Proposta de Quantidades e Preços, no prazo a ser definido pelo Pregoeiro, observando o mínimo de 2 (duas) horas' (prazo do art. 38, § 2º, do Decreto 10.024/2019) . Como se viu, no caso em exame, foram concedidas três horas. 
18. Somente após abrir esse prazo, o pregoeiro verificou que havia documentos que deveriam ter sido apresentados juntamente com a proposta e decidiu desclassificar a Spectrah. 
19. Como observou a SeinfraPortoFerrovia, a escolha, pelo pregoeiro, do momento em que faria a conferência dos documentos de habilitação não seguiu rigorosamente o edital e o aludido decreto, que preveem que essa verificação seja feita anteriormente à fase competitiva do pregão. 
20. Não obstante essa falha, a desclassificação obedeceu, de fato, a regra (itens 8.2 e 8.3 do edital) que estabelecia a inabilitação de participante que não tivesse apresentado a totalidade de elementos requeridos para a habilitação.
21. Entretanto, o que determinou o meu posicionamento favorável à concessão da cautelar pleiteada é a natureza dos documentos faltantes e a jurisprudência deste Tribunal em relação a situações como a que se examina.
22. Segundo o próprio pregoeiro, a desclassificação decorreu da não apresentação dos documentos dos itens 10.10.4 'c' - Atestado de visita técnica OU declaração formal (alínea ii) e 10.10.4 'd' - Declaração Anexo III. No instrumento convocatório, eles são descritos da seguinte forma:
'10.10.4 Qualificação técnica
c)  Atestado de Visita Técnica emitido pela Gerência de Gestão de Obras - GERGOB, nos moldes do Anexo V, atestando que a licitante tomou conhecimento de todas as informações e das condições locais para cumprimento das obrigações objeto desta licitação, conforme subitem 3.3 do Anexo VII-A da IN SEGES nº 5/2017.
i. O agendamento de data e hora para a realização da visita ao local onde os serviços serão prestados, a fim de tomar conhecimento das condições locais de trabalho, deverá ser realizado junto à Gerência de Gestão de Obras - GERGOB, pelos telefones: (21) 2219-8590 ou por e-mail: gergob@portosrio.gov.br.
ii. O atestado citado para sua habilitação neste Pregão Eletrônico não é obrigatório e poderá ser substituído por declaração formal do licitante, informando ter conhecimento das condições locais de trabalho.
d)  Declaração, em papel timbrado da licitante, datada e assinada pelo representante legal, atestando que a licitante concorda com a disposição do instrumento convocatório sob referência e seus anexos, garantindo o prazo de validade dos preços e condições da proposta por 90 (noventa) dias corridos, contados a partir da data da apresentação da proposta, bem como as demais condições da Declaração constantes do Anexo IV - 'Modelo de Declaração'. A licitante não poderá alegar, a posterior, desconhecimento de qualquer fato.' (Grifos acrescidos) .
23. Como se percebe, trata-se de falha facilmente sanável. No caso do subitem 'c', poderia ser apresentada simples declaração de conhecimento das condições locais de trabalho. Por sua vez, o subitem 'd' exigia a apresentação de declaração trivial, com a concordância acerca das regras do edital e a garantia do prazo de validade da proposta por 90 dias.
24. A meu ver, trata-se claramente de questão em que devem prevalecer os princípios do formalismo moderado e da razoabilidade, em detrimento do rigor em obedecer à literalidade do edital. Com a simples abertura de prazo relativamente curto, seria imensa a possibilidade de solução dessas lacunas na documentação, o que impediria que fosse desperdiçada a melhor proposta oferecida na fase de lances. 
25. Quanto ao formalismo moderado, devo anotar ainda que a Lei 9.784/1999, art. 2º, parágrafo único, VI, estabelece como um dos critérios a serem observados em processos administrativos, a 'adequação entre meios e fins, vedada a imposição de obrigações, restrições e sanções em medida superior àquelas estritamente necessárias ao atendimento do interesse público'.
26. Recentemente, tive a oportunidade de relatar o TCProcesso 021.902/2021-6, em que se apresentava cenário semelhante, pois houve a inabilitação de participante que deixou de apresentar declarações simples, que apenas retratavam situação preexistente, sem que lhe tenha sido oferecido prazo para corrigir essa falha. Por esse motivo, mediante o Acórdão 2528/2021-TCU-Plenário, esta Corte decidiu determinar ao jurisdicionado que adotasse providências para que fossem anulados os atos administrativos que levaram à inabilitação da licitante, com a consequente anulação dos atos subsequentes, devendo o pregão retornar à fase anterior à inabilitação. No voto condutor, apresentei a seguinte fundamentação:
'9. Em acolhimento à proposta da Selog, entendi que, com a solução adotada, não se alcançou o melhor resultado para o interesse público, pois, ao decidir pela inabilitação, o pregoeiro fez prevalecer o princípio da vinculação ao instrumento convocatório, mas deixou de aplicar os preceitos do formalismo moderado e da razoabilidade, deixando de realizar o indispensável juízo de valor sobre a natureza do documento faltante.
 (...) 
11. Outra constatação que reputei relevante foi que essa declaração da inexistência da nepotismo refere-se (desde que fidedigna) a uma situação que já existia quando da abertura da sessão pública do pregão. E que aceitar documento dessa natureza e nessas condições não fere os princípios da isonomia entre as licitantes, conforme restou decidido por este Tribunal por meio do Acórdão 1211/2021-TCU-Plenário, relator Ministro Walton Alencar Rodrigues, que considerou ainda que atende o interesse público o ato que possibilita que o participante saneie seus documentos de habilitação.
12. Enfim, manifestei meu entendimento no sentido de que o objetivo principal do procedimento licitatório é a obtenção da melhor proposta para a Administração e que, para isso, me parece claro que apenas a ausência de declaração de inexistência de nepotismo - que, aliás, poderia ser prontamente providenciada logo após a decisão de inabilitação - é insuficiente para concluir que a empresa que tinha, até então, a melhor proposta deveria ser impossibilitada de prosseguir no certame.'
27. Além dessa deliberação que relatei, há outras recentes deliberações do Plenário nesse mesmo sentido, como os Acórdãos 1.636/2021, relator Ministro-Substituto Augusto Sherman, 2.673/2021, relator Ministro Jorge Oliveira, e o mencionado Acórdão 1.211/2021, relator Ministro Walton Alencar Rodrigues, de que transcrevo os enunciados que complementaram seu sumário:
'Admitir a juntada de documentos que apenas venham a atestar condição pré-existente à abertura da sessão pública do certame não fere os princípios da isonomia e igualdade entre as licitantes e o oposto, ou seja, a desclassificação do licitante, sem que lhe seja conferida oportunidade para sanear os seus documentos de habilitação e/ou proposta, resulta em objetivo dissociado do interesse público, com a prevalência do processo (meio) sobre o resultado almejado (fim) . 
O pregoeiro, durante as fases de julgamento das propostas e/ou habilitação, deve sanear eventuais erros ou falhas que não alterem a substância das propostas, dos documentos e sua validade jurídica, mediante decisão fundamentada, registrada em ata e acessível aos licitantes, nos termos dos arts. 8º, inciso XII, alínea 'h'; 17, inciso VI; e 47 do Decreto 10.024/2019; sendo que a vedação à inclusão de novo documento, prevista no art. 43, § 3º, da Lei 8.666/1993 e no art. 64 da Nova Lei de Licitações (Lei 14.133/2021) , não alcança documento ausente, comprobatório de condição atendida pelo licitante quando apresentou sua proposta, que não foi juntado com os demais comprovantes de habilitação e/ou da proposta, por equívoco ou falha, o qual deverá ser solicitado e avaliado pelo pregoeiro.'
28. No tocante ao entendimento jurisprudencial sobre a aplicação do formalismo moderado em licitações, reproduzo excerto do voto condutor do paradigmático Acórdão 357/2015-TCU-Plenário, relator Ministro Bruno Dantas:
'14. Decerto, ainda que pudéssemos admitir a hipótese de falha formal (intempestividade no encaminhamento da planilha de custos ajustada) , tal fato não poderia levar a administração a prescindir de oferta potencialmente mais favorável, sob pena de subversão do intuito basilar dos regramentos que orientam as aquisições pela Administração Pública, qual seja, a contratação da proposta que lhe seja mais vantajosa, obedecidos os princípios básicos da legalidade, da impessoalidade, da moralidade, da igualdade, da publicidade, da probidade administrativa, da vinculação ao instrumento convocatório, do julgamento objetivo e dos que lhes são correlatos.
15. Sendo assim, o caso atrairia, inequivocamente, o princípio do formalismo moderado, que prescreve a adoção de formas simples e suficientes para propiciar adequado grau de certeza, segurança e respeito aos direitos dos administrados, promovendo, assim, a prevalência do conteúdo sobre o formalismo extremo, respeitadas, ainda, as praxes essenciais à proteção das prerrogativas dos administrados, tudo de acordo com o art. 2º, parágrafo único, incisos VIII e IX, da Lei 9.784/1999, bem assim com o espírito da Lei de Licitações.'
29. Acrescento ainda que o art. 47 do Decreto 10.024/2019 prevê a possibilidade de o pregoeiro realizar, se for o caso, diligência ao participante para sanar algum equívoco, o que pode ser feito mediante simples concessão de prazo apropriado para a correção:
'Art. 47. O pregoeiro poderá, no julgamento da habilitação e das propostas, sanar erros ou falhas que não alterem a substância das propostas, dos documentos e sua validade jurídica, mediante decisão fundamentada, registrada em ata e acessível aos licitantes, e lhes atribuirá validade e eficácia para fins de habilitação e classificação, observado o disposto na Lei nº 9.784, de 29 de janeiro de 1999.
Parágrafo único. Na hipótese de necessidade de suspensão da sessão pública para a realização de diligências, com vistas ao saneamento de que trata o caput, a sessão pública somente poderá ser reiniciada mediante aviso prévio no sistema com, no mínimo, vinte e quatro horas de antecedência, e a ocorrência será registrada em ata.'
30. Diante dessas considerações, entendo que a falta das duas declarações poderiam ser facilmente sanadas com a simples abertura de prazo, sendo, em casos como esse, contrária ao interesse público a aplicação rígida da norma. A rigor, o formalismo excessivo caminhou no sentido contrário ao da obtenção da proposta mais favorável à Administração.
31. É indispensável destacar, contudo, que a aplicação desse preceito jurídico não implica, em absoluto, afronta à isonomia, pois o licitante que comete erro sanável e o corrige tempestivamente terá, ao fim, demonstrado, nos termos do edital, sua capacidade de cumprir o objeto, da mesma forma de outro participante que tenha seguido integralmente os requisitos do instrumento convocatório desde a apresentação inicial da documentação. 
32. Especificamente quanto ao caso concreto, há de se registrar também a ressalva de que a diferença entre as duas primeiras classificadas era relativamente pequena e que, ao ser consultada sobre a possibilidade de negociação, a segunda colocada aceitou reduzir sua proposta para um valor mil reais menor que o ofertado pela primeira colocada, que havia sido inabilitada.
33. Entretanto, além de ser necessário considerar, se a Spectrah não tivesse sido inabilitada, havia a possibilidade real de redução do valor proposto. Assim, vejo que a conduta do pregoeiro mostra-se irregular independentemente dos valores envolvidos, por resultar em contratação desfavorável para Administração. 
34. Assinalo ainda que a outra irregularidade verificada pela unidade técnica refere-se à não observância do item 10.5 do edital, que prevê que o 'licitante será convocado para manifestação previamente à sua desclassificação'. Por certo, constitui outra ocorrência que macula a regularidade na condução do certame.
35. Enfim, diante da presença dos requisitos pertinentes, considero oportuno conceder a cautelar requerida.
36. Diante do exposto, quanto à admissibilidade da representação e ao pedido de da adoção da medida cautelar pleiteada, decido:
36.1 conhecer do documento de peça 1 e seus anexos como representação, satisfeitos os requisitos de admissibilidade do art. 87, § 2º, da Lei 13.303/2016 c/c o art. 237, VII, do Regimento Interno do TCU;
36.2 deferir o pedido de concessão de medida cautelar, sem oitiva prévia, com base no art. 276 do Regimento Interno do TCU, para que a Companhia Docas do Rio de Janeiro (CDRJ) suspenda o andamento do Pregão Eletrônico 11/2021 até que o Tribunal delibere sobre o mérito da matéria e, caso algum contrato já tenha sido firmado, abstenhase de praticar qualquer ato com vistas à sua execução até a deliberação definitiva desta Corte;
36.3 determinar a realização de oitiva da CDRJ, com base no art. 276, § 3º, c/c art. 250, V, todos do Regimento Interno/TCU, para que, no prazo de 15 (quinze) dias, se pronuncie em relação às questões discutidas neste processo, em especial quanto à inabilitação da Spectrah Oceanografia e Meio Ambiente Ltda. no Pregão Eletrônico 11/2021, sem que tenha sido convocada para manifestação previamente à sua desclassificação, conforme previa o item 10.5 do edital e sem conceder prazo para que os documentos faltantes fossem apresentados, em desacordo com a jurisprudência do TCU, alertando-a quanto à possibilidade de o Tribunal vir a anular o ato administrativo de inabilitação da empresa Spectrah Oceanografia e Meio Ambiente Ltda. no Pregão 11/2021;
36.4 determinar, nos termos do art. 250, V, do Regimento Interno do TCU, a oitiva da empresa Delfos Assessoria e Serviços Marítimos Ltda., para, caso tenha interesse, manifeste-se, no prazo de 5 (cinco) dias, sobre os fatos apontados na representação formulada pela Spectrah Oceanografia e Meio Ambiente Ltda., alertandoa quanto à possibilidade de o Tribunal vir a anular o ato administrativo de inabilitação da representante no Pregão Eletrônico 11/2021, conduzido pela CDRJ; 
36.5 considerando a possibilidade de construção participativa das deliberações deste Tribunal, nos termos do art. 14 da Resolução TCU 315/2020, bem como o previsto nas Normas de Auditoria (NAT) aprovadas pela Portaria TCU 280/2010, referente aos comentários dos gestores (no que se aplica a representações e denúncias) :
	a) solicitar à CDRJ, caso queira, no prazo de 15 (quinze) dias:
	a.1) a apresentação de possíveis ações corretivas que poderão ser tomadas pela DRF/GOI para prevenir ou corrigir os indícios de irregularidades detectados ou remover seus efeitos;
	a.2)  na hipótese de serem consideradas insuficientes, pelo TCU, as alternativas apresentadas pela unidade jurisdicionada, a manifestação quanto aos possíveis impactos de assinatura de prazo para que o órgão promova a anulação da decisão administrativa tomada pelo Pregoeiro do Pregão Eletrônico 11/2021 quanto à inabilitação da licitante; 
	b) alertar a CCRJ, com relação à construção participativa de deliberações, de que:
	b.1) a sua manifestação quanto às alternativas para corrigir os indícios de irregularidades verificados e quanto aos impactos das possíveis medidas a serem adotadas pelo TCU será avaliada na proposição de mérito, mas não vincula as decisões desta Corte de Contas, notadamente quando os riscos decorrentes de sua adoção e/ou da manutenção de situação irregular não se coadunarem com o interesse público que se pretende tutelar;
	b.2)  a ausência de manifestação no prazo estipulado não impedirá o andamento processual, podendo o TCU vir a prolatar decisão de mérito, caso haja elementos suficientes que caracterizem afronta às normas legais e/ou possibilidade de ocorrência de prejuízos à Administração; e
	b.3) a ausência de manifestação não será considerada motivo de sanção.
36.6 encaminhar cópia desta Decisão e da instrução da SeinfraPortoFerrovia (peça 20) à CCRJ e à empresa Delfos, de maneira a embasar as respostas às oitivas;
36.7 dar ciência desta deliberação à representante."
É o relatório.

não há

Não atuou

REPRESENTAÇÃO. PEDIDO DE CAUTELAR. PREGÃO ELETRÔNICO. SERVIÇOS DE LEVANTAMENTOS BATIMÉTRICOS PERIÓDICOS NOS ACESSOS AQUAVIÁRIOS DOS PORTOS DA CDRJ. PRESENÇA DE REQUISITOS PARA A CONCESSÃO DA CAUTELAR. INABILITAÇÃO INDEVIDA POR FALHAS DE FÁCIL CORREÇÃO. AUSÊNCIA DE CONVOCAÇÃO PARA MANIFESTAÇÃO PRÉVIA À DESCLASSIFICAÇÃO. IMINÊNCIA DA ASSINATURA DO CONTRATO. CAUTELAR PARA SUSPENSÃO DO PREGÃO. OITIVA. COMUNICAÇÕES. REFERENDO DA CAUTELAR.

REPRESENTAÇÃO (REPR)

Submeto ao referendo deste Plenário, nos termos do art. 276, § 1º, do Regimento Interno deste Tribunal, a medida cautelar por mim expedida em 26/11/2021 (peça 23) .
2. Os fundamentos da decisão acautelatória, apoiados na essência da análise realizada pela Secretaria de Fiscalização de Infraestrutura Portuária e Ferroviária (SeinfraPortoFerrovia) , foram devidamente transcritos no Relatório que integra o Acórdão, o que dispensa reprisá-los no presente Voto. 
3. Do exposto, VOTO por que seja aprovado Acórdão que ora submeto a este Colegiado.
TCU, Sala das Sessões Ministro Luciano Brandão Alves de Souza, em 1º de dezembro de 2021.
RAIMUNDO CARREIRO 
Relator